臺灣高等法院高雄分院刑事裁定
111年度毒抗字第181號
抗  告  人  
即  被  告  林進貴



上列抗告人因聲請強制戒治案件，不服臺灣高雄地方法院中華民
國111年4月22日裁定（111年度毒聲字第332號），提起抗告，本
院裁定如下：
    主  文
抗告駁回。
    理  由
一、本件經本院審酌結果，認原審法院諭知抗告人即被告甲○○（
    下稱抗告人）應送戒治處所施以強制戒治之裁定，並無不合
    ，應予維持，並引用原審法院之證據及理由（如附件一）。
二、抗告意旨如附件二所載。
三、按觀察、勒戒後，檢察官依據勒戒處所之陳報，認受觀察、
    勒戒人有繼續施用毒品傾向者，應聲請法院裁定令入戒治處
    所強制戒治，其期間為6個月以上，至無繼續強制戒治之必
    要為止，但最長不得逾1年，毒品危害防制條例第20條第2項
    後段定有明文。亦即此處遇制度之目的，在於幫助施用毒品
    者戒除毒癮，消滅其再次施用毒品之危險性，且無例外規定
    。其次，關於受觀察勒戒人有無繼續施用毒品傾向之評估，
    並非完全以受勒戒人勒戒後之結果為準，勒戒前之各種情況
    ，仍應作為評估之依據。依勒戒處所評分說明手冊規定，係
    以前科紀錄與行為表現、臨床評估、社會穩定度3項合併計
    算分數，每一大項皆有靜態因子與動態因子。先以靜態因子
    分數評分，靜態因子分數總分在60分（含）以上為「有繼續
    施用毒品傾向」；60分以下，與動態因子分數相加，如果總
    分在60分（含）以上，為「有繼續施用毒品傾向」。是被告
    有無「繼續施用毒品傾向」，係依具體個案之臨床實務及相
    關事證等情綜合判定，有其相當之專業依據及標準，且涉及
    專門醫學。又衡酌強制戒治之目的，係為協助施用毒品者戒
    斷毒品之心癮及身癮所為之一種保安處分類型，而該評估標
    準係適用於每一位受觀察、勒戒處分之人，具一致性、普遍
    性、客觀性，倘其評估由形式上觀察，無擅斷或濫權等明顯
    不當之情事，法院宜予尊重。次按毒品危害防制條例所規定
    之觀察、勒戒或強制戒治處分，其立法意旨在幫助施用毒品
    者戒除毒癮，該處分之性質非為懲戒行為人，而係針對行為
    人將來之危險所為預防、矯治措施之保安處分，以達教化與
    治療之目的，可謂刑罰之補充制度，從而毒品危害防制條例
    本身所規定之強制戒治等保安處分，雖兼具自由刑之性質，
    卻有刑罰不可替代之教化治療作用。
四、本院查：
  ㈠抗告人經原審法院以110年度毒聲字第907號裁定送勒戒處所
    觀察、勒戒後，該勒戒處所以其前科紀錄與行為表現、臨床
    評估及社會穩定度等綜合判斷後，其靜態及動態因子合計為
    81分，認為有繼續施用毒品傾向一節，有法務部○○○○○○○○11
    1年4月12日高戒所衛字第11110002530號函暨所附有無繼續
    施用毒品傾向證明書及有無繼續施用毒品傾向評估標準紀錄
    表各1份在卷可佐，已符合「有繼續施用毒品傾向」之認定
    標準。又上開評估標準紀錄表確由符合醫師資格之人所為之
    評斷，並無程序違法之情狀；且觀該評估標準紀錄表記載之
    評分，係該所相關專業知識經驗人士，在抗告人觀察、勒戒
    期間，依其本職學能在各該具體項目，就個案之臨床實務及
    相關事證，一一評估後所為之綜合判斷，自得憑以判斷抗告
    人有無繼續施用毒品傾向之證明。則該勒戒處所綜合評分者
    依個案之臨床實務及具體事證，判定抗告人為「有繼續施用
    毒品傾向」，依上開說明，尚無不合。故原審依毒品危害防
    制條例第20條第3項、第2項後段之規定，裁定將抗告人送戒
    治處所強制戒治，經核並無違誤。
  ㈡抗告人雖以前詞提出抗告，惟毒品危害防制條例第21條係規
    定：「犯第十條之罪者，於犯罪未發覺前，自動向衛生福利
    部指定之醫療機構請求治療，醫療機構免將請求治療者送法
    院或檢察機關。依前項規定治療中經查獲之被告或少年，應
    由檢察官為不起訴之處分或由少年法院（地方法院少年法庭
    ）為不付審理之裁定。但以一次為限。」本案則係檢察官對
    抗告人核發強制採驗尿液許可書而查獲，且抗告人於警詢時
    否認施用毒品犯行，顯與前揭規定要件不符，檢察官自無從
    逕為不起訴處分。又檢察官已於110年度毒偵字第2023號聲
    請觀察、勒戒時，說明本案為何不適於對抗告人施以附帶戒
    癮治療之緩起訴處分之理由，此乃檢察官裁量權之合法行使
    ，從形式上觀察，並無違法或不當之情形，法院尚無從置喙
    。至抗告人另稱其在勒戒處所與所方人員發生糾紛，恐遭管
    理員及所長挾怨報復云云，惟有無繼續施用毒品傾向評估標
    準紀錄表中，除「精神疾病共病」及「臨床綜合評估」2項
    目係由醫師依其專業判斷評分外，其他項目均係以客觀事實
    為評分依據，而與評分人之主觀印象無關，自無挾怨報復之
    虞，故抗告人此部分所辯，亦非可採。另參酌前揭評估分數
    之方式，係法務部會同專家學者研究後，制訂「有無繼續施
    用毒品傾向評估標準評分說明手冊」而為計分標準，適用於
    全體受觀察、勒戒之人，故有其客觀一致性，並無就個別觀
    察、勒戒者佔比過高之問題；再者，施用毒品者具「病患性
    犯人」之特質，與一般犯罪人有異，鑑於施用毒品者大多具
    有「成癮性」，為貫徹社會防制毒品之期盼，對施用毒品者
    ，有施以「斷癮」之必要。故毒品危害防制條例規定乃就施
    用毒品行為，先為生理治療及心理復健之保安處遇，因而以
    令入勒戒處所觀察、勒戒方式，戒除其身癮。若仍無法戒除
    ，有繼續施用毒品之傾向，再令入戒治處所施以強制戒治，
    以戒除其心癮。此乃針對受處分人將來之危險所為預防、矯
    治措施之保安處分，以達教化與治療之目的，可謂刑罰之補
    充制度。毒品危害防制條例本身所規定之觀察、勒戒及強制
    戒治等保安處分，雖限制受處分人之人身自由，卻有刑罰不
    可替代之教化治療作用，其目的及功能，與刑罰並不相同。
    且毒品危害防制條例第20條第2項後段係屬強制規定，只需
    觀察、勒戒後，經評定受觀察、勒戒人有繼續施用毒品傾向
    者，檢察官即應聲請法院裁定令入戒治處所施以強制戒治，
    別無例外。抗告人既有施用第一、二級毒品之事實，由原審
    裁定送勒戒處所執行觀察、勒戒後，並經評定為「有繼續施
    用毒品傾向」，自有依法施以強制戒治之必要，且非刑罰可
    以替代。是以，抗告人徒以前詞提出抗告，尚屬無據。
五、綜上，原審依毒品危害防制條例第20條第3項、第2項後段之
    規定，裁令抗告人入戒治處所施以強制戒治，其期間為6個
    月以上，至無繼續強制戒治之必要為止，但最長不得逾1年
    ，於法並無不合。抗告意旨猶執前詞指摘原裁定不當，請求
    撤銷原裁定，為無理由，應予駁回。
據上論斷，依刑事訴訟法第412條，裁定如主文。
中　　華　　民　　國　　111 　年　　5 　　月　　17　　日
                  刑事第二庭  審判長法  官  孫啓強
                                    法  官  范惠瑩
                                    法  官  鄭詠仁
以上正本證明與原本無異。
不得再抗告。
中　　華　　民　　國　　111 　年　　5 　　月　　17　　日
                                    書記官  楊明靜
附件一：
臺灣高雄地方法院刑事裁定
111年度毒聲字第332號
聲  請  人  臺灣高雄地方檢察署檢察官
被　　　告　甲○○　男　民國00年00月00日生
　　　　　　　　　　身分證統一編號：Z000000000號
　　　　　　　　　　住高雄市○○區○○○路00號
　　　　　　　　　　現於法務部○○○○○○○○附設勒戒處
　　　　　　　　　　所執行觀察、勒戒中
上列被告因違反毒品危害防制條例案件，經檢察官聲請送強制戒
治（111年度毒偵緝字第163號），本院裁定如下：
    主  文
甲○○施用第一、二級毒品，令入戒治處所施以強制戒治，其期
間為陸個月以上，至無繼續強制戒治之必要為止，但最長不得逾
壹年。
    理  由
一、聲請意旨略以：被告甲○○因施用第一、二級毒品，經法院裁
    定令入勒戒處所觀察、勒戒後，認有繼續施用毒品傾向，爰
    依毒品危害防制條例第20條第2 項後段規定，聲請裁定令入
    戒治處所施以強制戒治。
二、按毒品危害防制條例第20條規定：「犯第10條之罪者，檢察
    官應聲請法院裁定，或少年法院（地方法院少年法庭）應先
    裁定，令被告或少年入勒戒處所觀察、勒戒，其期間不得逾
    2 月（第1 項）。觀察、勒戒後，檢察官或少年法院（地方
    法院少年法庭）依據勒戒處所之陳報，認受觀察、勒戒人無
    繼續施用毒品傾向者，應即釋放，並為不起訴之處分或不付
    審理之裁定；認受觀察、勒戒人有繼續施用毒品傾向者，檢
    察官應聲請法院裁定或由少年法院（地方法院少年法庭）裁
    定令入戒治處所強制戒治，其期間為6 個月以上，至無繼續
    強制戒治之必要為止。但最長不得逾1 年（第2 項）。依前
    項規定為觀察、勒戒或強制戒治執行完畢釋放後，3 年後再
    犯第10條之罪者，適用前2 項之規定（第3 項）」。而上開
    所謂「3 年後再犯」，只要本次再犯（不論修正施行前、後
    ）距最近1 次觀察、勒戒或強制戒治執行完畢釋放，已逾3
    年者，即該當之，不因其間有無犯第10條之罪經起訴、判刑
    或執行而受影響（最高法院刑事大法庭109 年度台上大字第
    3826號裁定意旨參照）。
三、經查，被告因施用第一、二級毒品，前經本院以110年度毒
    聲字第907號裁定令入勒戒處所觀察、勒戒後，據法務部○○○
    ○○○○○附設勒戒處所依照法務部民國110年3月26日法矯字第1
    1006001760 號函修正頒布內容製作之「有無繼續施用毒品
    傾向評估標準紀錄表」及「有無繼續施用毒品傾向證明書」
    所示，本件評分結果為：前科紀錄與行為表現35分、臨床評
    估46分、社會穩定度0 分，總分81分（靜態因子65分、動態
    因子16分；另「毒品犯罪相關司法紀錄」填載「6 」筆，然
    實際應為「7 」筆，惟每筆5 分，上限10分，縱使是7 筆紀
    錄，得分仍是10分，此部分記載得分10分，並無錯誤，對被
    告之評估計分並無影響），綜合判斷為「有繼續施用毒品傾
    向」，此有卷附前開刑事裁定、法務部○○○○○○○○111年4月12
    日高戒所衛字第11110002530號函暨所附有無繼續施用毒品
    傾向證明書及有無繼續施用毒品傾向評估標準紀錄表各1 份
    在卷可佐。前揭評估係該所專業知識經驗者（包括醫生）在
    被告執行觀察、勒戒期間，依其本職學識評估被告之人格特
    質、臨床徵候、物質使用行為、社會穩定度等因素所為之綜
    合判斷，具有科學驗證所得之結論；又衡酌強制戒治之目的
    ，係為協助施用毒品者戒斷毒品之心癮及身癮所為之一種保
    安處分類型，而該評估標準係適用於每一位受觀察、勒戒處
    分之人，具一致性、普遍性、客觀性，倘其評估由形式上觀
    察，無擅斷或濫權等明顯不當之情事，法院宜予尊重。是以
    ，本案被告既受有前揭評估認有繼續施用毒品傾向，且由形
    式上觀察，並無擅斷或濫權等明顯不當之情事，本院認檢察
    官聲請裁定令被告入勒戒處所強制戒治，核與前揭規定相符
    ，應予准許。
四、爰依毒品危害防制條例第20條第3 項、第2 項後段，裁定如
    主文。
中　　華　　民　　國　　111 　年　　4 　　月　　22　　日
                  刑事第十庭    法　官  曾鈴媖
以上正本證明與原本無異。
如不服本裁定，應於送達後5日內，向本院提出抗告狀。
中　　華　　民　　國　　111 　年　　4 　　月　　22　　日
                                書記官  蔡靜雯